臺灣高等法院民事判決　　　　　　　　99年度上易字第1159號
　　上　訴　人　盧燿煌
　　被上訴人　　朱國裕
　　訴訟代理人　李秋銘律師
　　　　　　　　黃金亮律師
上列當事人間確認通行權存在事件，上訴人對於中華民國99年9
月30日臺灣宜蘭地方法院99年度訴字第98號判決提起上訴，本院
於100年11月15日言詞辯論終結，判決如下：
    主  文
上訴駁回。
第二審訴訟費用由上訴人負擔。
    事實及理由
一、兩造之聲明及陳述如下
（一）被上訴人主張：坐落宜蘭縣宜蘭市○○段坤門小段296、
      296-2地號土地上之同小段1698建號、1699建號、1700建
      號、門牌號碼為宜蘭市○○路○段106號1樓、2、3樓及4樓
      建物乃同一棟建物（下稱系爭建物），其中系爭建物2、3
      樓即上開1700建號房屋為伊所有，1698建號即系爭建物1
      樓則為上訴人所有，同棟4樓即1699建號則為訴外人盧黃
      祖所有，故系爭建物乃數人分層單獨所有。惟伊所有之系
      爭建物2、3樓除經過上訴人所有之系爭建物1樓外，無對
      外聯絡通道，而有就該房屋不能為通常使用之類似袋地情
      形。雖法律就建物此種情況漏未為通行權之規定，惟伊應
      得類推適用民法第787條袋地所有人之通行權規定，請求
      上訴人容忍伊於系爭建物1樓通行。另因系爭建物係於66
      年興建，已屬30餘年之老舊建物，基於結構上安全考量，
      故尚難由該建物本體鑿壁架設樓梯進出；且系爭建物坐落
      之同小段296-6地號土地（下稱系爭296-6地號土地）並非
      伊所有，實難在他人之土地上架設樓梯；至同小段296地
      號土地（下稱系爭296地號土地）雖為伊及訴外人盧黃祖
      所共有，惟仍需取得共有人盧黃祖之同意而使用，故系爭
      建物2、3樓自以經系爭建物1樓內通行為最適當等情。爰
      求為確認被上訴人所有系爭建物2、3樓，對於上訴人所有
      系爭建物1樓，如原判決附圖編號A所示，面積19.67平方
      公尺之樓梯位置及通道範圍有通行權存在，上訴人應允許
      被上訴人及居住於系爭建物2、3樓之人通行，並不得為任
      何妨礙通行之行為之判決。
（二）上訴人則以：系爭建物原係以伊兄弟同財共居之格局所設
      計，其中系爭建物1樓為伊所有，系爭建物4樓為伊胞弟盧
      黃祖所有，系爭建物2、3樓則原係伊另一胞弟盧黃炳煌所
      有，基於兄弟情誼，共同使用本無疑慮。然被上訴人輾轉
      取得系爭建物2、3樓所有權後，因伊與被上訴人素昧平生
      ，如由被上訴人或其他居住之人得隨時進出，恐危及伊人
      身財產之安全，且伊依風水擺設之祖先神祇即須予以挪動
      ，亦將減損系爭建物1樓之價值。況伊前已向原所有權人
      盧黃炳煌終止使用借貸系爭建物1樓通行之關係，故伊自
      得不同意被上訴人使用系爭建物1樓通行。又系爭建物2、
      3樓另有被上訴人所有毗鄰系爭296-2地號土地即系爭296
      地號土地可供建築樓梯通行，非以通行伊所有之系爭建物
      1樓屋內為必要，故本件是否符合袋地所有人之通行權要
      件，尚有疑義。再者，縱認本件得類推適用民法第787條
      袋地所有人之通行權規定，惟系爭建物2、3樓之對外通行
      方法應選擇損害最小之處所及方法為之，故類推適用民法
      第788條通行權人之開路權規定，自以在相鄰土地架設樓
      梯通行，為損害最小之通行方法等語，資為抗辯。
（三）原審判決上訴人敗訴，上訴人不服，提起上訴，並聲明：
      (一)原判決廢棄。(二)被上訴人在第一審之訴駁回。被上訴人
      則答辯聲明：上訴駁回。
二、經查兩造均不爭執系爭建物1樓為上訴人所有，2、3樓則為
    被上訴人所有，4樓為盧黃祖所有，系爭建物依建物登記謄
    本所載係坐落系爭296、296-2地號土地，且其中296-2地號
    登記所有權人為上訴人，296地號土地則登記為盧黃祖與被
    上訴人共有之事實，復有兩造各自提出之土地及建物登記第
    二類謄本為證（見原審99年度宜調字第1號卷第9頁至第10
    頁及原審99年度訴字第98號卷第48頁），堪認此部分之事實
    為真實。至被上訴人主張其所有系爭建物2、3樓對外無適宜
    之聯絡，而有通行系爭建物1樓之必要，請求確認系爭建物2
    、3樓對於系爭建物1樓如原判決附圖編號Ａ所示範圍有通行
    權，是否有據，則分述於次：
（一）系爭建物僅在1樓面臨神農路處設有一對外出入之大門，
      及在1樓廚房面臨296-6地號土地處設有一通往該土地之小
      門，而被上訴人所有之系爭建物2、3樓乃位於系爭建物內
      部第二層及第三層，雖有樓梯通往系爭建物1樓屋內，但
      除非經由系爭建物1樓內部至系爭建物1樓之大門或小門，
      並無從直接通往系爭建物外部道路乃至對外聯絡，業經原
      審及本院至現場履勘明確，製有勘驗筆錄及現場照片可稽
      （見原審訴字卷第19頁至第20頁、第24頁至第31頁，及本
      院卷第58頁、第60頁、第65頁、第75頁至第78頁），故被
      上訴人主張系爭建物2、3樓除通行上訴人所有之系爭建物
      1樓內部外，無其他對外適宜之聯絡，無法為通常之使用
      等語，應為可取。
（二）按土地因與公路無適宜之聯絡，致不能為通常使用時，除
      因土地所有人之任意行為所生者外，土地所有人得通行周
      圍地以至公路。民法第787條第1項定有明文。雖民法就一
      棟建築物內區分各部並使專有部分具獨立所有權能者，其
      專有部分因對外無適宜之聯絡，致不能為通常使用時，並
      無相同之規定。惟按民法第787條之規定，旨在調和相鄰
      土地用益權之衝突，以充分發揮袋地之經濟效用，促進物
      盡其用之社會整體利益。而一棟建築物，在物理上本屬一
      體，各部原不具獨立性，因法律上承認區分所有權，得由
      各區分所有人就其區分建物之一部享有單獨所有權，各區
      分所有人對其專有部分得全面、直接而排他性之支配，故
      就整體建物而細分各區分所有時，區分所有建物專有部分
      ，因其他專有部分之間隔，無法對外為適宜之聯絡，不能
      為通常之使用，顯與袋地同，自有調整區分所有建物專有
      部分相鄰關係之必要，始能充分發揮其經濟效用，此與鄰
      地通行權之規範目的相同；但區分所有建物專有部分相鄰
      關係之調整，並不限於他人正中宅門之使用一項。從而區
      分所有建物之專有部分，如為其他專有部分所圍繞，無法
      對外為適宜之聯絡，致不能為通常之使用，既與袋地之情
      形類似，法律就此情形，本應同予規範，因立法者之疏忽
      ，而發生之法律漏洞，自得類推適用民法第787條之規定
      （最高法院96年度台上字第584號判決要旨參照）。本件
      依前所述，被上訴人所有系爭建物2、3樓既與上訴人所有
      之系爭建物1樓位於同一建物內，各自就其專有部分享有
      獨立所有權，惟因系爭建物1樓之間隔，致該2、3樓無法
      對外為適宜之聯絡，而不能為通常之使用。則被上訴人主
      張類推適用民法第787條規定，使系爭建物2、3樓得通行
      系爭建物1樓至系爭建物外部，即屬有據。
（三）末按依民法第787條第1項得主張通行權者，應於通行必要
      之範圍內，擇其周圍地損害最少之處所及方法為之，民法
      第787條第2項亦定有明文。本件被上訴人主張在系爭建物
      1樓內部靠近原設置1樓通往2樓之樓梯處，保留寬度與樓
      梯同寬之可通行空間，延伸至系爭建物1樓臨神農路之大
      門附近，作為系爭建物2、3樓對外聯絡通道如宜蘭縣宜蘭
      地政事務所測繪製作之土地複丈成果圖（見原審訴字卷第
      33頁至第34頁）即原判決附圖編號Ａ所示，通行面積約
      19.67平方公尺，約占系爭建物1樓室內面績98.25平方公
      尺（見原審宜調字卷第10頁之建物登記第二類謄本）之
      1/5之空間，上訴人應允許被上訴人及居住於系爭建物2、
      3樓之人通行上開空間，並不得為任何妨礙通行之行為。
      經查被上訴人上開主張乃就現有樓梯投影於1樓之地面空
      間，故應認被上訴人此部分通行範圍之主張確屬必要。又
      被上訴人並未主張應作任何空間區隔之設置，故上訴人就
      該空間仍得利用及通行，僅不得妨礙居住於系爭建物2、3
      樓人員之通行而已，亦堪認被上訴人主張之通行權範圍乃
      屬通行之必要範圍，且屬對上訴人所有系爭建物1樓損害
      最少之處所及方法。上訴人雖抗辯被上訴人應自相鄰之
      同小段296地號土地，或系爭建物後方之同小段296之6地
      號土地另行搭建戶外樓梯連絡系爭建物2、3樓後方陽台，
      以作為對外聯絡通道被上訴人主張之通行範圍將妨礙其
      通行至地下室及安奉祖先牌位云云。惟查：
    296地號土地，面積32平方公尺，乃狹長形（見原審訴字
      卷第22頁之地籍圖及第34頁之土地複丈成果圖、本院卷第
      60頁及第61頁、第63頁之現場照片），如以鄰接系爭建物
      部分之長度即19.05公尺（見原審宜調字卷第8頁之建物複
      丈結果圖）計算其寬度，則約僅1.68公尺，且部分經不知
      名人士所占用並建築地上建物，使土地使用寬度上更形狹
      窄，故如在296地號土地建築樓梯銜接系爭建2、3樓側面
      房間，將致系爭296地號土地之寬度完全被占據，致其後
      方之296-6地號土地與公路無法聯絡，此外如開挖系爭建
      物2．3樓側面房間之牆面，亦有破壞系爭建物靠296地號
      土地部分之整體牆面結構之虞，更何況系爭建物興建迄今
      已逾30餘年（見前揭建物登記謄本上載第一次登記日期）
      ，整體建物結構無論內觀外觀均已屬老舊（見原審訴字卷
      第24頁至第31頁及本院卷第72頁、第73頁、第77頁、第78
      頁之照片），如再為破壞牆面興建戶外樓梯之工程，在在
      均有影響建物結構安全之可能。另296地號土地乃被上訴
      人與訴外人盧黃祖所共有，所有權應有部分各1/2（見原
      審訴字卷第48頁之土地登記類謄本）。而按各共有人，除
      契約另有約定外，按其應有部分，對於共有物之全部，有
      使用收益之權（民法第818條規定參照）。然共有人對共
      有物之特定部分使用收益，仍須徵得他共有人全體之同意
      ，非謂共有人得對共有物之全部或任何一部有自由使用收
      益之權利。如共有人不顧他共有人之利益，而就共有物之
      全部或一部任意使用收益，即屬侵害他共有人之權利（最
      高法院62年台上字第1803號判例參照）。故被上訴人如擬
      自同小段296地號搭建樓梯進出，仍須取得共有人盧黃祖
      之同意，否則不得自行搭建固定存在之樓梯占有特定部分
      。綜上，在296地號土地上興建戶外樓梯進出系爭建物2、
      3樓對系爭建物結構安全影響較大，且被上訴人尚須取得
      土地共有人之同意，及必須拆除296地號土地上被他人占
      有興建之地上建物，故遠較自系爭建物1樓內通行為複雜
      及困難。因此上訴人所為應利用296地號興建戶外樓梯之
      抗辯，委無可取。
    系爭296-6地號土地並非被上訴人所有，被上訴人本無權
      使用上開土地設置樓梯，且該土地係位於系爭建物後方，
      除經過系爭建物內部，再由系爭建物大門對外通行，始得
      與公路聯絡，否則即得經由296地號土地，始得與公路聯
      絡，有土地複丈成果圖及地籍圖暨現場照片可證（見原審
      訴字卷22頁、第25頁、第28頁及第34頁）及本院勘驗筆錄
      暨現場照片（見本院卷第58頁反面、第61頁至第64頁、第
      66頁至第67頁及第79頁），故在通行上仍屬困難重重。況
      如前所述，系爭老舊建物要興建戶外樓梯確有影響建物結
      構安全之問題，故上訴人所辯被上訴人得在296-6地號上
      設置樓梯通行云云，亦非可取。
    上訴人抗辯如許被上訴人通行，將阻隔其通行至地下室及
      安奉祖先牌位云云。惟查被上訴人僅主張允其通行，並未
      請求提供任何空間區隔之設置，已如前述，故在客觀上尚
      不產生阻礙上訴人之通行或安奉祖先牌位之問題，且上訴
      人本即可為自己之通行需要，預留相當之空間，亦不致損
      害上訴人通行至地下室之需求。故上訴人此部分抗辯，亦
      無可取。
三、綜上所述，被上訴人類推適用民法第787條規定，請求確認
    被上訴人所有系爭建物2、3樓，對於上訴人所有系爭建物1
    樓，如原判決附圖編號A所示，面積19.67平方公尺之樓梯位
    置及通道範圍有通行權存在，上訴人應允許被上訴人及居住
    於系爭建物2、3樓之人通行，並不得為任何妨礙通行之行為
    ，洵屬有據，應予准許。從而，原審所為上訴人敗訴之判決
    ，並無不合。上訴論旨指摘原判決不當，求予廢棄改判，為
    無理由。
四、至兩造其餘之攻擊或防禦方法，及未經援用之證據，經本院
    斟酌後，認為均不足以影響本判決之結果，自無庸一一詳予
    論駁之必要，併此敘明。
五、據上論結，本件上訴為無理由，依民事訴訟法第449條第1項
    、第78條，判決如主文。
中    華    民    國   100    年    11    月    29    日
                    民事第十六庭
                        審判長法  官  王聖惠
                              法  官  呂淑玲
                              法  官  謝碧莉
正本係照原本作成。
不得上訴。
中    華    民    國   100    年    11    月    30    日
                              書記官  李翠齡